最高法院刑事判決　　　　　　九十四年度台上字第二０六二號
　　上　訴　人　台灣高等法院高雄分院檢察署檢察官
　　被　　　告　丁○○
　　　　　　　　甲○○
　　　　　　　　戊○○
　　　　　　　　丙○○
　　　　　　　　　　　　號
　　共　　　同
　　選任辯護人　楊靖儀律師
　　　　　　　　陳裕文律師
　　被　　　告　乙○○
上列上訴人因被告等貪污等罪案件，不服台灣高等法院高雄分院
中華民國九十三年八月十日第二審更審判決（九十三年度上更(二)
字第一一八號，起訴案號：台灣高雄地方法院檢察署八十五年度
偵字第二五六七七號），提起上訴，本院判決如下：
    主  文
原判決關於乙○○部分撤銷，發回台灣高等法院高雄分院。
其他上訴駁回。
    理  由
一撤銷發回部分：
本件原判決以公訴意旨略稱：被告乙○○為伍統企業股份有限公
司（下稱伍統公司）負責人，於伍統公司向高雄銀行苓雅分行（
下稱苓雅分行）獲得核貸新台幣（下同）二千一百餘萬元後，於
申請核貸放款時，明知應以伍統公司生意往來所取得之客票並檢
附該次交易之統一發票，據以向苓雅分行辦理融資，然因伍統公
司於申貸前營運已趨惡化，無足夠之客票來申辦融資，竟基於意
圖為自己不法所有之概括犯意，故意以伍統公司之關係企業即縉
統實業有限公司（下稱縉統公司）生意往來所取得之客票，並檢
附該等交易之縉統公司發票及蓋有伍統公司發票專用章之縉統公
司發票，混充向苓雅分行融資，利用苓雅分行戊○○工作繁忙未
查覺，陷於錯誤，按次交付核放款，自民國八十四年四月一日起
至五月二十七日（四月一、六、二十五日及五月二十七日）共四
次，計詐借得一百十一萬四千零十六元（詐欺部分業經判決無罪
確定）。乙○○於取得貸款後，明知向苓雅分行貸款所附之發票
，於取得融資經銀行發還後，不得向稅捐單位申報作廢，竟趁苓
雅分行未於該等發票存根聯蓋上「已辦理融資，不得作廢」戳記
之機會，將該等發票中編號ＸＱ00000000及ＹＡ000
00000等二張發票向高雄縣稅捐稽徵處申報作廢，藉以逃漏
稅捐，因認乙○○涉有違反稅捐稽徵法第四十一條之逃漏稅捐罪
嫌。經審理結果，認其犯罪不能證明，因而維持第一審諭知無罪
之判決，駁回檢察官在第二審之上訴，固非無見。
惟查：伍統公司總務課課長林榮火於法務部調查局高雄市調查處
（下稱高雄市調查處）詢問時稱：「……該二張已向稅捐單位申
報作廢之發票，應係送交該分行審核時，承辦人員未在該二紙發
票正本上蓋印『本交易已在高雄銀行苓雅分行融資不得作廢』章
戳，交還本『伍統』企業公司後，又因交易之對象廠商倒閉，負
責人乙○○因收不到貨款，乃指示將二紙發票向稅捐單位申報作
廢而致……」（見調查卷第四十一頁）。乙○○於第一審調查時
亦供稱：「……起訴書中所說的兩張發票是客戶退回來的，該公
司倒閉了，我依據此理由才報作廢」（見第一審卷第四十九頁反
面）。所述如果均可採，伍統公司上開二紙統一發票，似已開立
並交付使用，嗣因廠商倒閉，收不到貨款，且客戶退回發票，才
將該二紙發票向稅捐單位申報作廢。按諸高雄縣稅捐稽徵處九十
一年九月十一日高縣稅工字第０九一０００九二三四五號函指出
：「貴分院函詢伍統公司八十四年三、四月份開立之ＸＱ000
00000及ＹＡ00000000等二張統一發票實際申報情
形乙案，經查該發票於該公司申報銷售額與稅額時即記載作廢…
…伍統公司如已開立首揭統一發票並交付使用，而僅於統一發票
明細表註記作廢，即涉嫌逃漏稅捐罪」等語（見原審上更(一)卷第
一三九頁）。則伍統公司負責人乙○○將已開立並交付使用之統
一發票，於統一發票明細表註記作廢，是否即涉嫌逃漏稅捐？原
判決以稅捐處就伍統公司系爭二張發票經稽查並無更正之資料，
且檢察官亦未能提出確切之證據足證伍統公司確有交付買受人使
用之情事，遽認其犯罪不能證明，尚嫌速斷，而難昭折服。檢察
官上訴指摘原判決關於此部分為不當，非無理由，應認原判決關
於此部分仍有撤銷發回更審之原因。
二上訴駁回部分：
按刑事訴訟法第三百七十七條規定，上訴於第三審法院，非以判
決違背法令為理由，不得為之。是提起第三審上訴，應以原判決
違背法令為理由，係屬法定要件。如果上訴理由狀並未依據卷內
訴訟資料，具體指摘原判決不適用何種法則或如何適用不當，或
所指摘原判決違法情事，顯與法律規定得為第三審上訴理由之違
法情形，不相適合時，均應認其上訴為違背法律上之程式，予以
駁回。本件原判決以公訴意旨以被告丁○○、戊○○共同涉犯貪
污治罪條例第六條第一項第四款之圖利罪嫌；被告甲○○、丙○
○均涉犯刑法第二百十三條之明知為不實之事項，而登載於職務
上所掌之公文書罪嫌。經審理結果，以丁○○等四人犯罪均不能
證明，因而維持第一審諭知其等均無罪之判決，駁回檢察官在第
二審之上訴，已詳敘其所憑之理由，從形式上觀察，並無違背法
令之情形存在。檢察官上訴意旨略稱：(一)依原審更二審卷附之高
雄銀行93.5.3九三高銀企融字第二六五０號函附件一即「高雄銀
行授信案件授權劃分表」規定，分行經理在「無擔保授信」每戶
最高額一般為二百萬元，貼現、墊付國內票款、外銷貨款為八百
萬元，合計亦為八百萬元。而伍統公司於八十四年三月三十日申
貸之「無擔保信用貸款」為二千一百五十萬元，已超過「高雄銀
行授信案件授權劃分表」規定分行經理在無擔保授信每戶最高額
八百萬元之權限。伍統公司所辦理者係無擔保之信用貸款，並不
包括外匯授信之授信額度之五十萬美元在內，原判決卻將此部分
授信額度之五十萬美元計入，加上無擔保授信之八百萬元，而認
准貸之「無擔保之信用貸款」二千一百五十萬元，未超逾丁○○
之分行經理之權限，應有誤認，而有證據上理由矛盾之違法。(二)
第一審卷第二七一頁之票據退票及拒絕往來資訊查詢表乃丁○○
於第一審所提出，僅記載伍統公司於八十四年六月至八十五年四
月間之支票退票情形，並無記載本件核貸時該公司銀行存款明細
及支票往來有無退票之情形，該資料顯不足以證明伍統公司於八
十四年二、三月間之財務狀況是否正常。況本件貸款變成呆帳後
，其總行曾做專案檢查報告，記載「該分行如有再查詢聯徵中心
相關資料，即可發現借戶（指伍統公司）於八十四年四月六日已
有信用惡化之現象，當可避免上述之情況」等語，如屬無訛，則
伍統公司於八十四年四月六日已信用惡化，應可認定。原判決未
說明上述不利於被告等之證據何以不足採之理由，理由自欠完備
。(三)丙○○於高雄市調查處供稱其實際並未核對該公司帳冊，且
有丙○○在伍統公司自製資產負債表上所蓋「與帳冊核對無誤」
之核對條戳章可憑。又高雄銀行徵信室徵信報告書資產負債表下
，註有「資產負債表及損益表經與營業單位派員與其聲明稅務帳
冊核對一致」等語，足見丙○○之職務並非單純索齊資料而已；
益見伍統公司自製資產負債表上蓋「與帳冊核對無誤」之核對條
戳章，乃該次核放貸款所必須之審核要件。而此核對條戳章如非
屬丙○○職掌，何以由其蓋章並轉呈襄理？如屬其職掌，其確未
審核伍統公司帳冊，竟在該公司自製資產負債表上蓋「與帳冊核
對無誤」之核對章，能否謂不成立公務員登載不實罪？原判決未
說明上揭不利之證據資料為何不採之原因，有理由不備及矛盾之
違法云云。惟查原判決已敘明依丁○○據以辦理之高雄銀行八十
三年六月一日第四屆第八十次常董會核備之「高雄銀行案件授權
劃分表」下方注意事項第一點所示，該銀行之「新台幣授信」、
「外匯授信」之授信額度係分開計算。而其中「新台幣授信」之
無擔保授信部分：分行經理可核貸之一般（無擔保授信）部分為
二０００千元；貼現、墊付國內票款、外銷貨款部分為八０００
千元，合計該項目可准貸之總額不得超過八０００千元。其中「
外匯授信（美元）」部分，分行經理可核貸之即期信用狀外幣墊
款為（美金）五００千元；遠期信用狀外幣墊款等為（美金）三
００千元，合計該項目可核貸之總額不得超過五００千元。本件
丁○○核貸予伍統公司之「Ａ」（一般）短期放款為二０００千
元；「Ｂ」（墊付國內票款）短期放款部分為六０００千元，合
計並未超逾上開該項目可准貸之八０００千元之總額度。「Ｃ」
（開發國外）即期信用狀（美金）五００千元；「Ｄ」（開發國
外）遠期信用狀（美金）三００千元，「Ｃ」、「Ｄ」共用額度
五００千元，亦未超逾上開該項目可准貸之總額度美金五００千
元，是丁○○核貸上揭貸款並未超逾其分行經理之權限，應堪審
認。上訴意旨指稱伍統公司所辦理者係無擔保之信用貸款，並不
包括外匯授信之授信額度之五十萬美元在內，與卷附之授信審核
表（見調查卷第七十七之二頁）不符，應有誤認。又卷查第一審
卷第二七一頁之票據退票及拒絕往來資訊查詢表，其右上方已載
明查詢日期為八十五年十二月五日、資料期間為八十二年十一月
十八日至八十五年十一月十八日，自足以含括伍統公司於八十四
年二、三月間之財務狀況，上訴意旨稱上開查詢表僅記載伍統公
司於八十四年六月至八十五年四月間之支票退票情形，並無記載
本件核貸時該公司銀行存款明細及支票往來有無退票之情形，不
無誤會。且原判決亦說明稽之證人即高雄銀行之稽核人員林伯昌
於原審審理時結稱：當時伍統公司於貸款後之八十四年四月六日
即有支票退補之紀錄，惟退補紀錄只是信用之瑕疵，並非信用惡
化，於此情形，銀行仍得參酌相關狀況作風險之評估而放款。丁
○○等人於八十四年三月間放款時並無法查知該支票退補之情形
，因為財政部聯合徵信中心（下稱聯徵中心）之資料與實際之資
料會相差半年左右，所以僅能查到半年前之資料，現在亦僅能查
到二個月前左右之資料等語。則縱使丁○○等人確有聽聞上開不
利於伍統公司之情報，其著手徵信，因時間上存有輸入及建檔資
料之落差，亦未必能查得不利於伍統公司之訊息。又原判決依據
高雄銀行徵信作業準則及授信業務規則等相關條文規定，反覆推
敲如超逾總經理權限之授信案件，其徵信之權責單位為總行徵信
室，營業單位僅係單純負責資料之「索齊」，並無驗證資料之義
務，依權責對等之法理，凡由總行徵信室負責徵信之案件，其廠
商所送之資料，當然亦應由其負辨識之責。因此，縱丙○○有在
帳冊報表上蓋「與帳冊核對無誤」之戳記，總行徵信室人員亦需
依職權核對，而無法免除其直接調查核對帳冊報表之責任，則總
行徵信室既有依職權核對過帳冊報表，復並未表示有何不符或不
實之處，實難認丙○○有何登載不實之情事。且高雄銀行總行徵
信室要求蓋印「與帳冊核對無誤」章，乃係指伍統公司所提供自
編財務報表經丙○○對照伍統公司帳冊金額核對相符之謂也，尚
與聯徵中心查詢銀行借款餘額是否相符完全無涉。換言之，只要
將申請貸款公司之財務報表與會計帳冊加以對照核對金額確屬相
符，即應蓋「與帳冊核對無誤」之戳記。另丙○○確有核對伍統
公司提出自編之帳冊資料，業據證人林榮火於第一審時結證稱：
丙○○有叫我拿公司帳冊報表去核對，用後才還我等語屬實。而
依附卷之該公司八十三年度「高雄縣營業人銷售額與稅額申報書
」六份所示，前開申報書所示銷貨收入總額數為二九九，三五三
，四三一元，與該公司自編報表所載之銷貨收入二九九，三五三
，四三一元完全相符，斯旨並已載明於徵信報告上，足證丙○○
確實已盡核對之責。至丙○○於高雄市調查處供稱：「我實際並
未核對該公司帳冊」云云，惟其於原審審理時，已改稱伊確有核
對伍統公司提出之相關報表等語，其陳述前後並非相同，依直接
審理及言詞審理之精神，並參酌上開說明，應以其於原審法院之
陳述為可採，此乃事實審法院認事採證職權之正常行使。檢察官
上訴意旨，徒憑己見，仍執陳詞，就原判決明白論斷之事項，及
原審認事採證職權之行使，任意指摘，泛言原判決有理由不備及
理由矛盾之違法，自非適法之第三審上訴理由。其就丁○○、戊
○○、甲○○、丙○○部分之上訴違背法律上之程式，應予駁回
。
據上論結，應依刑事訴訟法第三百九十五條前段、第三百九十七
條、第四百零一條，判決如主文。
中　　華　　民　　國　九十四　年　　四　　月　二十二　日
                      最高法院刑事第十一庭
                          審判長法官  洪　清　江
                                法官  石　木　欽
                                法官  李　伯　道
                                法官  韓　金　秀
                                法官  林　勤　純
      本件正本證明與原本無異
                                      書  記  官
中　　華　　民　　國　九十四　年　　四　　月　二十九　日
                                                      Ｋ
